ACORDAO-COMPLETO-2404395

ACÓRDÃO 4506/2020 ATA 10/2020 - PRIMEIRA CÂMARA

VISTOS, relatados e discutidos estes autos que tratam de atos de concessão de pensão militar emitidos pelo Comando da Aeronáutica;
ACORDAM os Ministros do Tribunal de Contas da União, reunidos em Sessão da 1ª Câmara, nos termos dos arts. 71, inciso III, da Constituição Federal, 1º, inciso V, e 39, inciso II, da Lei 8.443/1992 e 260, § 1º, do RITCU e ante as razões expostas pelo Relator, em:
9.1. considerar legais e conceder o registro aos atos de concessão de pensão militar instituídos por Amaury Ferreira (CPF XXX.947.127-XX) ; Teofilo Belfort de Moura (CPF XXX.847.914-XX) e Nilfran Paredes Peloggia (CPF XXX.820.948-XX) ;
9.2. destacar dos presentes autos, o ato de pensão militar instituído por Eduardo Dias de Araújo (CPF XXX.005.597-XX) em favor da beneficiária Elizeth Dias de Araújo (CPF 849.482.057-5) , autuando-o em processo apartado com vistas a realização de diligência com objetivo de esclarecer a situação civil da Sra. Elizeth Dias de Araújo em relação ao Sr. Claudio Loureiro Sobreira, na data da concessão (8/12/1994) e posteriormente;
9.3. dar ciência da presente deliberação ao Comando da Aeronáutica.

Atos de concessão de pensão militar emitidos pelo Comando da Aeronáutica. Apreciação para fins de registro.

Primeira Câmara

Comando da Aeronáutica.

3. Interessados: Elizeth Dias de Araújo (XXX.482.057-XX); Luci Belfort de Moura (XXX.903.004-XX); Magna Maria Silva (XXX.527.096-XX); Rosane Correa Ferreira (XXX.829.987-XX).

13.1. Ministros presentes: Walton Alencar Rodrigues (Presidente), Benjamin Zymler, Bruno Dantas e Vital do Rêgo (Relator).
13.2. Ministros-Substitutos presentes: Augusto Sherman Cavalcanti e Weder de Oliveira.

ACORDAO-COMPLETO-2424255

Acórdão de Relação 9218/2020 - Primeira Câmara

Acórdão de Relação

VITAL DO RÊGO

Adoto como relatório, com os devidos ajustes de forma, a instrução elaborada no âmbito da Secretaria de Fiscalização de Pessoal (peça 7) , com a qual se manifestou de acordo o corpo gerencial daquela unidade técnica especializada (peça 8) , a seguir transcrita:
INTRODUÇÃO
Trata-se de atos de pensão militar, submetidos, para fins de registro, à apreciação do Tribunal de Contas da União (TCU) , de acordo com o art. 71, inciso III, da Constituição Federal.  Os atos foram cadastrados e disponibilizados ao TCU por intermédio do Sistema e-Pessoal, na forma do art. 2º e 4º da Instrução Normativa TCU 78/2018.
Os atos desse processo pertencem às seguintes unidades:
Unidade emissora: MINISTÉRIO DA DEFESA-COMANDO DA AERONÁUTICA (VINCULADOR) .
Unidade cadastradora:  MINISTÉRIO DA DEFESA-COMANDO DA AERONÁUTICA (VINCULADOR) .
Subunidade cadastradora: DIRETORIA DE ADMINISTRAÇÃO DE PESSOAL - SDIP.
EXAME TÉCNICO
Procedimentos aplicados
Os procedimentos para exame, apreciação e registro de atos de pessoal encontram-se estabelecidos na Instrução Normativa TCU 78/2018 e na Resolução TCU 206/2007. Essas normas dispõem que os atos de pessoal disponibilizados por meio do e-Pessoal devem ser submetidos previamente a críticas automatizadas, com base em parâmetros predefinidos.
As críticas das informações cadastradas na etapa de coleta do ato foram elaboradas e validadas levando-se em conta as peculiaridades de cada ato. Os itens verificados nessa etapa são inerentes a dados cadastrais, fundamentos legais, mapa de tempo, ficha financeira, assim como eventuais ocorrências de acumulação. Trata-se de verificações abrangentes, minuciosas e precisas e sem a necessidade de ação humana e, portanto, menos suscetível a falhas. As críticas aplicadas estão discriminadas no sistema, no Menu e-Pessoal, opção "Crítica", que podem ser acessadas mediante concessão de perfil específico a servidores do TCU responsáveis pela análise.
Além das críticas automatizadas, há verificação humana adicional no caso de haver alertas do sistema ou informações não formatadas, como esclarecimentos do gestor ou do controle interno.  
As críticas também consideram os registros do Sistema Integrado de Administração de Recursos Humanos (Siape) . O Siape disponibiliza informações atualizadas sobre as parcelas que integram os proventos, diferentemente, portanto, do e-Pessoal, que informa as parcelas no momento do registro do ato. 
Essa confrontação com o Siape fornece uma visão atual e verdadeira da situação, o que permite descaracterizar irregularidades e inconsistências que, embora constantes do e-Pessoal, já foram corrigidas.
As verificações detectadas nos atos encontram-se discriminadas na aba de pendências de cada ato no sistema e-Pessoal, bem como nos espelhos dos atos contemplados por esta instrução.
Exame das Constatações
Ato: 89802/2019 - Interessado: AMAURY FERREIRA - CPF: XXX.947.127-XX
Beneficiário: ROSANE CORREA FERREIRA - CPF: XXX.829.987-XX - Filho (a) 
Parecer do Controle Interno: considerar o ato Legal.
Por intermédio de análises realizadas por esta Unidade Técnica no presente ato, não se constatou irregularidade que obste a chancela pela legalidade.
Encaminhamento do ato: 
Considerar LEGAL e conceder registro do ato de AMAURY FERREIRA. 
 Ato: 92519/2019 - Interessado: TEOFILO BELFORT DE MOURA - CPF: XXX.847.914-XX
Beneficiário: LUCI BELFORT DE MOURA - CPF: XXX.903.004-XX - Cônjuge
Parecer do Controle Interno: considerar o ato Legal.
Por intermédio de análises realizadas por esta Unidade Técnica no presente ato, não se constatou irregularidade que obste a chancela pela legalidade.
Encaminhamento do ato: 
Considerar LEGAL e conceder registro do ato de TEOFILO BELFORT DE MOURA. 
 Ato: 94734/2019 - Interessado: NILFRAN PAREDES PELOGGIA - CPF: XXX.820.948-XX
Beneficiário: MAGNA MARIA SILVA - CPF: XXX.527.096-XX - Companheiro (a) 
Parecer do Controle Interno: considerar o ato Legal.
Por intermédio de análises realizadas por esta Unidade Técnica no presente ato, não se constatou irregularidade que obste a chancela pela legalidade.
Encaminhamento do ato: 
Considerar LEGAL e conceder registro do ato de NILFRAN PAREDES PELOGGIA. 
 Ato: 97571/2019 - Interessado: EDUARDO DIAS DE ARAUJO - CPF: XXX.005.597-XX
Beneficiário: ELIZETH DIAS DE ARAUJO - CPF: XXX.482.057-XX - Irmão (ã) 
Parecer do Controle Interno: considerar o ato Legal.
Justificativa do Gestor de Pessoal: Não há. Verificação efetuada no Constatações e análises: 
1.1.1. Data de nascimento do genitor 'EVACI PINHEIRO DE ARAUJO' do beneficiário 'ELIZETH DIAS DE ARAUJO' não informada.
Justificativa do Gestor de Pessoal: Não consta no processo.
Análise do Controle Interno: Justificativa do gestor esclarece pendência
1.1.2. Data de nascimento do genitor 'MARIA JOSE DE ARAUJO' do beneficiário 'ELIZETH DIAS DE ARAUJO' não informada.
Justificativa do Gestor de Pessoal: Não consta no processo.
Análise do Controle Interno: Justificativa do gestor esclarece pendência
1.1.3. Detectado que o beneficiário ELIZETH DIAS DE ARAUJO não comprovou dependência econômica.
âmbito do TCU.
Análise do Controle Interno: Não há. Verificação efetuada no âmbito do TCU.
O detalhamento da inconsistência acima elencada encontra-se no anexo II dessa instrução. 
Encaminhamento do ato: 
Considerar ILEGAL e recusar registro do ato de Pensão militar de EDUARDO DIAS DE ARAUJO do quadro de pessoal do órgão/entidade MINISTÉRIO DA DEFESA-COMANDO DA AERONÁUTICA (VINCULADOR) , com base nos arts. 71, inciso III, da Constituição Federal, 1º, inciso V, e 39, inciso II, da Lei 8.443/1992 e 260, § 1º, do Regimento Interno.
CONCLUSÃO
 A abrangência e a profundidade das verificações levadas a efeito fundamentam convicção de que os atos 89802/2019, 92519/2019 e 94734/2019 podem ser apreciados pela legalidade, em razão de não terem sido encontradas irregularidades nos atos, de acordo com o item Exame das Constatações desta instrução.
 A abrangência e a profundidade das verificações levadas a efeito fundamentam convicção de que o ato 97571/2019 pode ser apreciado pela ilegalidade, em razão das irregularidades apontadas no item Exame das Constatações desta instrução, que representam afronta à legislação e à jurisprudência de referência.
 O aludido ato deu entrada neste Tribunal há menos de cinco anos, não sendo aplicável, portanto, o procedimento de contraditório e ampla defesa determinado pelo Acórdão 587/2011-TCU-Plenário.
PROPOSTA DE ENCAMINHAMENTO
 Ante o exposto, com fundamento no art. 71, inciso III, da Constituição Federal, no art. 1º, inciso V, e art. 39, incisos I e II, da Lei 8.443/1992, no art. 260 do Regimento Interno do Tribunal de Contas da União, propõe-se: 
Considerar ILEGAL e recusar registro do ato de Pensão militar de EDUARDO DIAS DE ARAUJO do quadro de pessoal do órgão/entidade MINISTÉRIO DA DEFESA-COMANDO DA AERONÁUTICA (VINCULADOR) , com base nos arts. 71, inciso III, da Constituição Federal, 1º, inciso V, e 39, inciso II, da Lei 8.443/1992 e 260, § 1º, do Regimento Interno.
Considerar LEGAIS e conceder o registro dos atos de AMAURY FERREIRA, TEOFILO BELFORT DE MOURA e NILFRAN PAREDES PELOGGIA.
O Ministério Público, representado nos autos pelo Procurador Dr. Júlio Marcelo de Oliveira, manifestou-se de acordo com a proposição da unidade técnica (peça 9) .
	É o Relatório.

não há.

Procurador Júlio Marcelo de Oliveira.

PENSÃO MILITAR. BENEFÍCIO INSTITUÍDO EM FAVOR DE IRMÃ MAIOR SOLTEIRA DE MILITAR FALECIDO. INDÍCIOS DE QUE A BENEFICÍARIA VIVIA OU PASSOU A VIVER EM UNIÃO ESTÁVEL NA DATA DA CONCESSÃO OU EM MOMENTO POSTERIOR. AUSÊNCIA DE INFORMAÇÕES CONCLUSIVAS ACERCA DA SITUAÇÃO CIVIL DA BENEFICIÁRIA A PARTIR DO MOMENTO DA CONCESSÃO. NECESSIDADE DE REALIZAÇÃO DE MEDIDA SANEADORA PRELIMINARMENTE À APRECIAÇÃO DO MÉRITO. LEGALIDADE DE TRÊS CONCESSÕES. DESTAQUE DE UMA CONCESSÃO PARA A ADOÇÃO DE MEDIDAS SANEADORAS EM AUTOS APARTADOS.

PENSÃO MILITAR (PMIL)

Secretaria de Fiscalização de Pessoal (Sefip).

Trata-se de atos de concessão de pensão militar, emitidos pelo Comando da Aeronáutica e instituídos pelos ex-militares Amaury Ferreira, Teofilo Belfort de Moura, Nilfran Paredes Peloggia e Eduardo Dias de Araújo.
A Sefip, na instrução de peça 7, propõe considerar ilegal a pensão militar instituída por Eduardo Dias de Araújo e legais as demais concessões. A unidade técnica sustenta que a pensão militar em destaque foi instituída em favor da Sra. Elizeth Dias de Araújo, irmã solteira do instituidor, sem que houvesse comprovação da dependência econômica da beneficiária em relação ao ex-militar. 
O MPTCU, em cota singela de participação, ratificou a proposta formulada pela unidade técnica.
-II-
No mérito, registro minha concordância parcial com os pareceres precedentes no sentido de considerar legais os atos de pensão militar instituídos por Amaury Ferreira, Teofilo Belfort de Moura e Nilfran Paredes Peloggia. Não havendo irregularidade que macule esses atos, eles estão aptos a receber a chancela da legalidade.
No entanto, com relação ao ato de pensão militar instituído por Eduardo Dias de Araújo em favor de sua irmã solteira, a Sra. Elizeth Dias de Araújo, discordo dos pareceres precedentes pelas razões que passo a expor.
De início, ressalto que a Sra. Elizeth Dias de Araújo é a única dependente do ex-militar. Observo, também, que a data de vigência da concessão em destaque, que coincide com a data de óbito do instituidor se deu em 8/12/1994. Na ocasião, estava vigente a redação original do art. 7º, inciso V, da Lei 3.765/1960 (Lei de Pensões Militares) , que tinha a seguinte redação:
Art 7º A pensão militar defere-se na seguinte ordem:
I - à viúva;
II - aos filhos de qualquer condição, exclusive os maiores do sexo masculino, que não sejam interditos ou inválidos;
III - aos netos, órfãos de pai e mãe, nas condições estipuladas para os filhos;
IV - à mãe viúva, solteira ou desquitada, e ao pai inválido ou interdito;
IV) - à mãe, ainda que adotiva, viúva, solteira ou desquitada, e ao pai, ainda que adotivo, inválido ou interdito; (Redação dada pela Lei nº 4.958, de 1966) 
V - às irmãs germanas e consanguíneas, solteiras, viúvas ou desquitadas, bem como aos irmãos menores mantidos pelo contribuinte, ou maiores interditos ou inválidos;
VI - ao beneficiário instituído, desde que viva na dependência do militar e não seja do sexo masculino e maior de 21 (vinte e um) anos, salvo se for interdito ou inválido permanentemente.
Considerando a redação em epígrafe, observa-se que o texto presumia a dependência econômica no caso das dependentes "irmãs germanas e consanguíneas, solteiras, viúvas ou desquitadas" na data do óbito do irmão militar instituidor. 
Portanto, aplica-se no caso dos autos, o princípio do tempus regit actum, ou seja, a lei vigente na época do fato é a que regerá aquela relação jurídica, mesmo que ela seja revogada, para que haja segurança jurídica nas relações firmadas. 
Sobre situações idênticas, destaco, entre outras, as seguintes decisões proferidas no âmbito do poder judiciário:
ADMINISTRATIVO E CIVIL. APELAÇÃO. MILITAR. PENSÃO POR MORTE. (...) IRMÃ DO MILITAR. ART. 7º DA LEI 3.765/60. LEI VIGENTE À DATA DO ÓBITO DO INSTITUIDOR DA PENSÃO. VERIFICAÇÃO DA CONDIÇÃO DE BENEFICIÁRIO AO TEMPO DA MORTE. 
 (...) 
2. A legislação aplicável à pensão por morte. Porque o falecimento ocorreu em 20/09/1989, a matéria é regida pela Lei nº 3.765/1960, na sua redação original, pela qual o direito à pensão era conferido às irmãs germanas ou consanguíneas, solteiras, viúvas ou desquitadas, sem falar de comprovação de dependência econômica. (destaque acrescido) 
 (TRF da 3ª Região. Apelação Cível 0001828-44.2011.4.03.6105/SP, Rel: Juiz Federal convocado Carlos Francisco, julgado em 2/7/2018) .
ADMINISTRATIVO E CIVIL. APELAÇÃO. MILITAR. PENSÃO POR MORTE. (...) IRMÃ GERMANA. LEI N. 3.765/60. DEPENDÊNCIA ECONÔMICA NÃO EXIGIDA. (...) 
 (...) 
3. Falecimento do militar ocorrido em 17/9/1997. Lei de regência n. 3.765/60 na redação anterior àquela dada pela MP 2.215/2001.
4. Direito a pensão por morte era conferido às irmãs germanas ou consanguíneas, solteiras, viúvas ou desquitadas, sem falar de comprovação de dependência econômica. Precedentes. (destaque acrescido) 
 (TRF da 3ª Região. APELAÇÃO/REMESSA NECESSÁRIA 0001788-24.2005.4.03.6121/SP, Rel: Des. Federal Hélio Nogueira, julgado em 24/4/2018) .
A despeito de tal fato, observo que, consultas aos sistemas integrados do Governo Federal identificaram indícios de que, ao menos até 30/1/2020[footnoteRef:2], a Sra. Elizeth Dias de Araújo viveu em união estável com o Sr. Claudio Loureiro Sobreira, com quem teve um filho nascido em 18/2/1988 (Rafael Araújo Sobreira, CPF: 125.125.357-11) , portanto, 6 anos e 9 meses antes da concessão da pensão militar em epígrafe. Considerando que esse aspecto não foi analisado na referida concessão e que, caso reste comprovado que a interessada vivia em união estável na época da concessão ou tenha contraído a referida condição em momento posterior, ela não atenderia os requisitos previstos no art. 7º, inciso V, da Lei 3.765/1960, entendo ser necessária, por dever de prudência,  a realização de medida saneadora com vistas a esclarecer a situação civil da Sra. Elizeth Dias de Araújo em relação ao Sr. Claudio Loureiro Sobreira, preliminarmente à apreciação de mérito da concessão em destaque.   [2:  Data da última atualização da base de dados do TSE, que apontou a união estável entre a Sra. Elizeth Dias de Araújo e o Sr. Claudio Loureiro Sobreira.] 
Ante o exposto, VOTO para que seja adotada a minuta de acórdão que ora trago ao exame deste Colegiado.
TCU, Sala das Sessões Ministro Luciano Brandão Alves de Souza, em 7 de abril de 2020.
Ministro VITAL DO RÊGO 
Relator